【裁判字號】    92,台上,3887
【裁判日期】    920717
【裁判案由】    殺人
【裁判全文】
最高法院刑事判決                              九十二年度台上字第三八八七號
    上  訴  人  甲○○
右上訴人因殺人案件，不服台灣高等法院台中分院中華民國九十二年五月七日第二審
更審判決（九十二年度上重更(一)字第九號，起訴案號：台灣南投地方法院檢察署九十
一年度偵字第二八五號），提起上訴，本院判決如左：
    主  文
上訴駁回。
    理  由
本件原判決認定：上訴人甲○○於民國九十一年一月十二日晚上，在南投縣草屯鎮○
○路友人住處飲酒後，於翌（十三）日凌晨一時許，駕駛其所有Ｗ八｜二七五五號自
用小客車，返回草屯鎮○○路七十六之一號住處（未達於精神耗弱之程度，另不能安
全駕駛部分業經判決確定）。到家後，先與其配偶發生爭吵，嗣又聞其母抱怨乃妹李
幸君深夜未歸，遂攜帶其所有之利刃一把（刀柄長十三公分、刀刃長二十二公分，刀
刃銳利，但非公告查禁之刀械），隨即駕駛前揭汽車前往草屯鎮○○路一一○號「鄉
村茶坊」尋找李幸君。十三日凌晨一時四十分許，上訴人與李幸君在「鄉村茶坊」門
口，因晚歸之事發生爭執，此時適有洪源伸、施弘威、簡振國與其友人鍾明宏及綽號
「小雨」之男子，在「鄉村茶坊」二樓打牌聊天，簡振國、施弘威聞樓下有爭吵聲，
均探頭張望，簡振國並以台語呼喚：「阿妹、阿妹」。上訴人以為樓上有人挑釁，除
應以：「妹什麼妹」外，亦向樓上之人叫囂，並要渠等下樓解決，但洪源伸等人未予
理會。約十分鐘後，洪源伸等人下樓欲離去，上訴人竟不善罷干休，待洪源伸、施弘
威、簡振國步至門口時（「小雨」已離開、鍾明宏尚在櫃檯結帳），即至其車上取出
前開利刃，置於胸前口袋，朝正在戴安全帽準備騎機車離去之施弘威逼近。行走於施
弘威後方之簡振國，見上訴人來意不善，且攜帶兇器準備行兇，乃快步趨前，並順手
在路旁拿起二支拖把柄，一支拋向施弘威（但施弘威並未接住），另一支則握於手中
，朝上訴人頭部敲下。上訴人怒不可遏，明知以利刃穿刺人體內臟器官部位，足斃人
命，仍基於殺人之概括犯意，先在施弘威背後持該利刃，朝毫無防備之施弘威左側肩
胛骨下方刺入，致其左胸穿刺傷（二‧五〤一‧五〤一‧五公分）、併氣血胸，頓時
倒地。上訴人見施弘威倒地後，隨即持該利刃與簡振國格鬥，此時洪源伸見狀亦前來
協助，上訴人乃承接上開殺人之概括犯意，欲殺害簡振國、洪源伸。於格鬥中上訴人
因持利刃佔得上風，而將洪源伸壓制於地，又反手持刀（虎口向上、刀刃向下），從
洪源伸背後猛刺二刀（其中一刀在左側肩胛骨下緣十點至三點方向，自左上而右下，
利器切割傷長十一公分、開口一公分、最深五公分；另一刀在前揭傷口右下方，跨脊
椎骨中線偏右側，與前述傷口方向約略平行，長十公分、開口一公分，最深處穿過胸
壁），由於傷口穿過胸壁，深及肺部，致胸腔積血，造成呼吸性休克。施弘威見情況
危急，拾起先前簡振國丟來之拖把柄揮向上訴人頭部並將之推開，惟其右大腿、左上
肢等處，復遭上訴人以利刃刺中（除先前一刀造成左胸穿刺傷、併氣血胸外，再有右
大腿深部撕裂傷併肌肉斷裂傷八〤四〤四公分；左上肢撕裂傷二處，各約四〤○‧三
〤○‧三公分、二〤一〤一公分；上嘴唇撕裂傷，於送醫時因流血過多，血壓已低，
約 95/43mmhg，如未急時送醫有生命危險）。此時簡振國上前欲奪取上訴人之利刃（
亦遭上訴人持利刃揮刺，因閃躲得宜，未被刺中），上訴人即憤而持刀追殺簡振國，
簡振國乃沿草屯鎮○○路往太平路方向逃逸；施弘威、洪源伸則趁上訴人追殺簡振國
時，相互攙扶，躲藏於路旁，以免再遭攻擊。上訴人於追殺簡振國未果後，復返回「
鄉村茶坊」張望，致殺害簡振國之目的未得逞。嗣簡振國以行動電話與施弘威聯絡，
得知施弘威及洪源伸受傷嚴重，然擔心上訴人仍在現場，不敢返回，因而聯絡其兄前
來施救，將施弘威、洪源伸送醫。施弘威因急救得宜倖免於難，但洪源伸則因失血性
休克，於送醫途中死亡。嗣警方據報，循線查獲上訴人，並扣得前揭利刃一把等情。
係依憑上訴人之供述；被害人施弘威、簡振國之指訴；證人即法醫師陳明宏之證述；
並有上訴人所有供殺人所用之利刃一把扣案，及診斷證明書、法務部法醫研究所鑑定
書、中山醫學大學附設醫院函、財團法人仁愛綜合醫院函、驗斷書、相驗屍體證明書
等附卷可稽，以為論據。並敘明：(1)前揭事實，迭據施弘威、簡振國於警訊時及偵審
中指訴明確。上訴人對於在前揭時地，因語言衝突，持利刃與施弘威、洪源伸、簡振
國發生格鬥，致施弘威身受重創、洪源伸死亡、簡振國則於格鬥後逃離等情，亦坦白
承認，並有上訴人所有之前揭利刃一把，扣案可資證明。(2)洪源伸因背後遭上訴人猛
刺二刀，其中一刀刺在左側肩胛骨下緣十點至三點方向，自左上而右下，利器切割傷
長十一公分、開口一公分、最深五公分；另一刀刺在前揭傷口右下方，跨脊椎骨中線
偏右側，與前述傷口方向約略平行，長十公分、開口一公分，最深處穿過胸壁，深及
肺部，致右胸腔積血，造成呼吸性休克，於送醫途中死亡，業經檢察官督同法醫師相
驗、鑑定明確，有勘驗筆錄、驗斷書、相驗屍體證明書、法務部法醫研究所91法醫所
醫鑑字第○○六○號鑑定書、財團法人仁愛綜合醫院九十二年四月十一日仁總字第九
二○四○○四九號函所檢送之診療說明書等在卷可憑。法醫師陳明宏且證稱：洪源伸
兩手無防禦性刀傷，正面亦無刀傷，只有背部兩刀，中央偏右一刀為致命傷，係於背
對兇嫌時倉促遇刺，扣案之利刃可造成此種銳器傷。(3)施弘威先遭上訴人在背後，以
利刃從左側肩胛骨下方刺入，致其左胸穿刺傷（二‧五〤一‧五〤一‧五公分）、併
氣血胸，頓時倒地。其後為救助洪源伸時，其右大腿、左上肢等處，復遭上訴人以利
刃刺中，致其右大腿深部撕裂傷併肌肉斷裂傷八〤四〤四公分；左上肢撕裂傷二處，
各約四〤○‧三〤○‧三公分、二〤一〤一公分；上嘴唇撕裂傷，於送醫時因流血過
多，血壓已低，約 95/43mmhg，如未急時送醫有生命危險，除據施弘威、簡振國指訴
在卷外，並有診斷證明書及中山醫學大學附設醫院九十二年四月十七日中山醫九二川
玉法字第九二○四五三號函在卷可憑。(4)被害人簡振國部分，上訴人除於打鬥中持利
刃揮刺未中外，並於其前來施救洪源伸時，憤而持刀追殺，因其適時閃躲且逃避得宜
，始未被殺害，亦據簡振國、施弘威供述明確。(5)本件殺人之兇刀，其刀柄長十三公
分、刀刃長二十二公分，質地堅硬銳利，有該利刃扣案可稽。而胸腔為人體內臟器官
要害所在，以利刃刺入，足斃人命，乃眾所週知之事實，上訴人為正常之成年人，當
亦知之甚詳。上訴人竟持該利刃，從施弘威之左側肩胛骨下方刺入，致其左胸穿刺傷
、併氣血胸，危及生命；及從洪源伸之背後刺入，刀刃穿過胸壁，深及肺部，致其右
胸腔積血，造成呼吸性休克死亡，足見上訴人於行兇時，確有殺人之犯意。至於上訴
人於殺人之前一日晚上，雖曾在友人處飲酒，但於行為時來去自如，從其行為之過程
觀察，上訴人之精神狀態，並未因前一日之飲酒而有精神耗弱之情形。(6)上訴人雖辯
稱：當時係誤殺或防衛過當云云。但所謂正當防衛，必須對於現在不法之侵害始得為
之，倘係互毆，必須一方初無傷人之行為，因排除對方不法之侵害，始得主張正當防
衛。本件上訴人係於被害人等下樓時，即先至其自用小客車內拿取利刃，向毫無防備
之施弘威逼近，已據簡振國及上訴人之妹李幸君供明在卷，上訴人於警訊時及檢察官
偵查中亦坦承上情。依其情形，上訴人於取刀時，尚無任何不法之侵害存在。又施弘
威係在毫無防備、不知抵抗閃避之情況下，遭上訴人在背後持利刃從左側肩胛骨下方
刺入；洪源伸則係遭上訴人壓制於地後，再反手持刀，從背後刺入；而簡振國除於打
鬥過程中，遭上訴人持刀揮刺未中外，並於上前施救洪源伸時，遭上訴人持刀追殺。
上訴人之前揭刺殺行為，顯非誤殺，且與正當防衛或防衛過當之要件不合。至於簡振
國雖曾持拖把柄敲擊上訴人之頭部，但係上訴人先持刀逼近不知情之施弘威，簡振國
見其來意不善，始匆忙撿拾路旁之拖把柄攻擊，此乃上訴人自己之行為所引起，其後
於打鬥過程中上訴人雖亦受傷，但此情形亦與初無任何犯意，單純為排除對方不法之
侵害者不同。因認上訴人確有殺人（被害人為洪源伸）及殺人未遂（被害人為施弘威
、簡振國）之犯意及行為，為其所憑之證據及認定之理由。而以上訴人嗣後否認有殺
人之故意，辯稱係互毆時持刀亂揮誤殺或防衛過當云云，乃卸責之詞，不可採信，於
理由內詳加說明及指駁。核上訴人所為，係犯刑法第二百七十一條第一項之殺人罪（
殺害洪源伸部分），及同法條第二項之殺人未遂罪（殺施弘威、簡振國未遂部分），
前揭殺人、殺人未遂犯行，前後可分，而時間緊接，方法相同，觸犯構成犯罪要件相
同之罪名，顯係基於概括之犯意為之，依連續犯規定論以殺人既遂一罪，惟殺人罪之
法定本刑為死刑、無期徒刑部分，依法不得加重，僅就有期徒刑部分加重其刑。至於
殺簡振國未遂部分，與殺洪源伸既遂、殺施弘威未遂部分有連續犯裁判上一罪關係，
為起訴效力所及，基於審判不可分原則，應併予裁判。爰撤銷第一審關於殺人部分之
判決，適用刑法第五十六條、第二百七十一條第一項、第三十七條第一項、第三十八
條第一項第二款，並審酌上訴人雖無前科紀錄，但僅因細故即萌殺機，其手段凶殘，
且犯罪後猶未與被害人或其家屬和解賠償損害等一切情狀，量處無期徒刑，並依法宣
告褫奪公權終身。扣案之利刃一把係上訴人所有，供犯罪所用之物，已據上訴人供明
在卷，併依法宣告沒收。經核於法尚無違誤。上訴意旨仍執前詞置辯，否認有殺人之
犯意，辯稱於鬥毆中誤殺，或防衛過當云云，對原審取捨證據認定事實之職權行使，
及原判決理由已予說明之事項，重為事實之爭執，為無理由，應予駁回。
據上論結，應依刑事訴訟法第三百九十六條第一項，判決如主文。
中      華      民      國    九十二    年      七      月     十七     日
                              最高法院刑事第十一庭
                                  審判長法官  呂  潮  澤
                                        法官  白  文  漳
                                        法官  陳  世  雄
                                        法官  孫  增  同
                                        法官  林  開  任
      右正本證明與原本無異
                                              書  記  官
中      華      民      國    九十二    年      七      月    二十三    日
                                                                      Ａ


司法院資訊處製作；財團法人民間司法改革基金會備份。
